【裁判字號】    97,非抗,41
【裁判日期】    970519
【裁判案由】    票款執行
【裁判全文】
臺灣高等法院民事裁定                  97年度非抗字第41號
再抗告人  乙○
上列抗告人因與相對人甲○○間票款執行事件，對於中華民國97
年1月21日臺灣板橋地方法院97年度抗字第18號所為裁定，提起
抗告，本院裁定如下：
      主      文
原裁定廢棄。
      理      由
一、按對於非訟事件抗告法院之裁定再為抗告，僅得以其適用法
    規顯有錯誤為理由，並經原法院之許可者為限。前項許可，
    以原裁定所涉及之法律見解具有原則上重要性者為限。民事
    訴訟法第436條之3第3項、第4項及第436條之6之規定，於第
    3項之抗告準用之，非訟事件法第45條第3項、第4項、第5項
    分別定有明文。所謂適用法規顯有錯誤，係指原裁定就其取
    捨證據所確定之事實適用法規顯有錯誤而言，不包括認定事
    實不當之情形在內。又所謂有原則上之重要性，係指訴訟事
    件所涉及之法律見解意義重大，而有闡釋之必要而言。
二、本件相對人主張其執有再抗告人於民國85年6 月15日所簽發
    、到期日為85年12月31日、金額為新台幣120,000元之本票
    乙紙（下稱系爭本票），並免除作成拒絕證書，經其屆期提
    示未獲付款，依票據法第123條規定，於96年8月29日向臺灣
    臺北地方法院聲請裁定許可強制執行等情。臺灣臺北地方法
    院以96年度票字第59277 號裁定移送原法院，原法院簡易庭
    以96年度票字第13901 號裁定准許強制執行，再抗告人收受
    該裁定後，即向原法院合議庭提起抗告，主張本件應由臺灣
    臺北地方法院管轄，且相對人之票款給付請求權已罹於時效
    而消滅等語，經原法院97年度抗字第18號裁定以臺灣臺北地
    方法院查明相對人聲請時，再抗告人住所地係「台北縣樹林
    市○○路262 號12樓」而裁定移送原法院，原法院自有管轄
    權，又再抗告人所稱本票請求權罹於時效消滅乙節即使屬實
    ，亦係實體上之爭執，應由其另行提起訴訟，以資解決，於
    非訟程序不得加以審究，仍應為許可強制執行之裁定為由，
    駁回再抗告人之抗告。
三、再抗告意旨略以：再抗告人為執業律師，雖於96年8 月28日
    遷入「台北縣樹林市○○路262 號12樓」，於同年11月29日
    復行遷出，惟該址為空屋，並無人居住，相對人於同年8 月
    29日為本件聲請時，再抗告人之營業所及住居所均在「台北
    市大安區○○○路○段210號5樓」，依票據法第120條第4 項
    、第5 項之規定，應以台北市為付款地，而依非訟事件法第
    194條第1項之規定，臺灣臺北地方法院始有管轄權，臺灣臺
    北地方法院以戶籍地定管轄權，將本件移送原法院，適用法
    規顯有錯誤。又原法院係於同年12月3日收件，於同年12月4
    日為裁定，抗告人之營業所、住居所或戶籍均不在原法院轄
    區，依民事訴訟法第13條、非訟事件法第8條、第194條第1
    項之規定即無管轄權，所為裁定自屬違法，應不生效力。另
    相對人所執有本票之發票日為85年6月15日，依民法第125條
    、票據法第22條之規定，本票上之權利自發票日起算3 年間
    不行使而消滅，原裁定不依職權調查事實及必要之證據，顯
    與非訟事件法第32條之規定不符，援引最高法院56年台抗字
    第714號、57年台抗字第76號判例，其適用法規更屬違誤，
    爰依法提起再抗告，請求廢棄原裁定云云。
四、按票據法第123 條所定執票人就本票聲請法院裁定強制執行
    事件，由票據付款地之法院管轄，非訟事件法第194條第1項
    定有明文。而未載發票地者，以發票人之營業所、住所或居
    所所在地為發票地；未載付款地者，以發票地為付款地，票
    據法第120條第4款及第5 款亦有明文。又依一定事實，足認
    以久住之意思，住於一定之地域者，即為設定其住所於該地
    。依一定事實，足認以廢止之意思離去其住所者，即為廢止
    其住所，民法第20條、第24條分別定有明文。足見住所應依
    一定事實認定，而戶籍謄本屬行政管理之資料，僅應為認定
    住所之重要參考資料而已，並非唯一之論據。查相對人係執
    再抗告人所簽發未載發票地及付款地之系爭本票聲請裁定准
    許強制執行，而再抗告人於相對人為本件聲請時之96年8 月
    29日固設籍於「台北縣樹林市○○路262 號12樓」，惟再抗
    告人係於88年10月1日與其子遷入「台北市大安區○○○路○
    段210號5樓」，其配偶則於91年9月27日初設戶籍，至96年8
    月28日再抗告人遷出上址，並遷入「台北縣樹林市○○路
    262 號12樓」，為單獨生活戶，於同年11月19日復遷出該址
    ，再次遷入「台北市大安區○○○路○ 段210 號5 樓」，以
    其配偶為戶長，有戶口名簿影本、戶籍謄本附卷可稽（見原
    法院民事簡易第二審卷第12頁、臺灣臺北地方法院96年度票
    字第59277號卷第9頁），參以再抗告人為執業律師，且將「
    台北市大安區○○○路○ 段210 號5 樓」登錄為執業地址，
    亦有律師名冊影本足憑（見原法院民事簡易第二審卷第23頁
    ），而相對人96年8月29日所具聲請狀及同年9月12日之陳報
    狀亦均記載再抗告人住於台北市址，堪認再抗告人有久住於
    「台北市大安區○○○路○ 段210 號5 樓」之意思且有久住
    之事實，則「台北市大安區○○○路○ 段210 號5 樓」始為
    再抗告人之住所，是相對人所為本件聲請應由臺灣臺北地方
    法院所專屬管轄，原法院合議庭就此應依職權調查事項未詳
    予調查審認，僅以相對人陳報狀所附之一紙戶籍謄本，遽認
    再抗告人之住所地係「台北縣樹林市○○路262 號12樓」，
    經臺灣臺北地方法院裁定移送而有管轄權，其適用法規顯有
    錯誤。
五、又按最高法院57年台抗字第76號判例要旨為：「本票執票人
    ，依票據法第123 條規定，聲請法院裁定許可對發票人強制
    執行，係屬非訟事件，此項聲請之裁定，及抗告法院之裁定
    ，僅依非訟事件程序，以審查強制執行許可與否，並無確定
    實體上法律關係存否之效力，如發票人就票據債務之存否有
    爭執時，應由發票人提起確認之訴，以資解決」，參照其理
    由論述：「如發票人就票據關係有爭執時，除從票據外觀即
    得解決外，仍應由發票人提起確認之訴，以資解決」等語，
    應解為在本票執票人持本票聲請法院裁定後強制執行之非訟
    程序中，發票人抗辯票款請求權時效已消滅之情形，如從本
    票外觀即足以認定有此事實存在，且發票人無爭執者，法院
    仍應就此時效抗辯有無理由加以審查，庶合於非訟事件之形
    式審查原則。查系爭本票之到期日為85年12月31日，但相對
    人於96年8 月29日始聲請裁定許可強制執行，自本票外觀即
    足以認為其請求權之行使已罹於3 年消滅時效，再抗告人復
    於向原法院提起抗告時為時效消滅之抗辯 (原法院應將抗告
    狀繕本送達相對人，但卷內並無送達上項文書之證明) ，原
    法院自應審查此抗辯理由，據以認定相對人聲請法院就系爭
    本票裁定准予強制執行，是否具備形式要件。原法院未見及
    此，遽以再抗告人之時效抗辯屬於實體爭執，於非訟程序不
    得審究為由，駁回再抗告人之抗告，其適用法規亦顯有錯誤
    。
六、從而，原裁定適用法規顯有錯誤，且其所涉及之法律見解具
    有原則上之重要性，再抗告人指摘原裁定不當，求予廢棄，
    為有理由。
七、據上論結，本件再抗告為有理由，爰裁定如主文。
中    華    民    國    97    年    5     月    19    日
                    民事第四庭
                        審判長法  官  張劍男
                              法  官  翁昭蓉
                              法  官  陳昆煇
正本係照原本作成。
中    華    民    國    97    年    5     月    21    日
                              書記官  鐘秀娥


司法院資訊處製作；財團法人民間司法改革基金會備份。
